【裁判字號】    88,易,4572
【裁判日期】    890930
【裁判案由】    詐欺
【裁判全文】
臺灣高雄地方法院刑事判決                        八十八年度易字第四五七二號
    公  訴  人  臺灣高雄地方法院檢察署檢察官
    被      告  乙○○
右列被告因詐欺案件，經檢察官提起公訴（八十八年度偵字第八二八三號），本院判
決如左：
    主  文
乙○○無罪。
    理  由
一、公訴意旨略以：被告乙○○於民國八十六年三月二十日，自任會首，邀集告訴人
    癸○○、丙○○、吳柔旋及其他會員子○○等連同被告共二十六人（起訴書誤載
    為二十一人），組成每會新台幣（下同）二萬元、每月二十日標會之互助會，然
    至八十七年三月間，因該互助會許多死會會員已失去聯絡，加上會首即被告無力
    負擔，遂宣布止會。惟被告竟基於意圖為自己不法所有之概括犯意，未將止會之
    事通知當時仍為活會會員之告訴人癸○○、丙○○、吳柔旋以及其他活會會員子
    ○○等人，並隱瞞自己因債信問題無法繼續互助會之事實，使當時尚存之活會會
    員陷於錯誤，連續三月按月給付乙○○合會會款，被告得款後僅交付部分予標得
    之會員，餘則挪為己用，故認被告涉犯刑法第三百三十九條第一項詐欺取財罪等
    語。
二、查公訴意旨無非以告訴人癸○○、丙○○、丁○○於偵訊中之指訴、會單一紙，
    並參以被告早於八十七年三月間因部分死會會躲避債務，而宣佈止會，竟不通知
    所有會員出面解決債權債務，此乃隱瞞自己債信不好及會款收取有困難之事實等
    情，為論罪之據。訊之被告對於自任會首組成右揭互助會之情，固為坦承，然堅
    詞否認詐欺取財之犯行，並辯稱：伊係於八十七年四月二十日即（含會首在內第
    十五會）該次標會完畢後，因另遭倒會，實無力再支撐會務，故有找當時尚留存
    之活會會員表示止會，經商議如何處理剩下會務之結果，約定嗣後剩下之活會會
    員不用再繳付會款，而由伊按月負責收齊死會會款，交予剩下之活會會員同樣進
    行競標，所出標金最高者即得標，得標者就按其投標之數額分別給付予其他活會
    會員，剩餘者即全歸該得標者之此種另類得標之方式（例如假設當時死會有十會
    ，會款共計二十萬元，而尚剩下十會之活會，則依上開方式以一萬元得標者，就
    由該得標者支付其他九會活會會員各一萬元，其餘十一萬元則歸該次得標者所有
    ），繼續按月開標至八十七年十一月二十日，然至此因伊無法收齊死會會錢，故
    自八十七年十一月二十日該次標會後即無法再按照上開方式履行，然伊並無詐騙
    之意等語。
三、按犯罪事實應依證據認定之，無證據不得推定其犯罪事實，刑事訴訟法第一百五
    十四條定有明文。次按認定不利於被告之事實，須依積極證據，苟積極證據不足
    為不利於被告事實之認定時，即應為有利於被告之認定，更不必有何有利之證據
    ，再者告訴人之告訴，係以使被告受刑事訴追為目的，是其陳述是否與事實相符
    ，仍應調查其他證據以資審認；再按刑法第三百三十九條第一項詐欺罪之成立，
    須意圖為自己或第三人不法所有，以詐術使人將本人或第三人之物交付為要件。
    所謂以詐術使人交付，必須被詐欺人因其詐術而陷於錯誤，若其所用方法，不能
    認為詐術，亦不致使人陷於錯誤，即不構成該罪，最高法院三十年上字第八六一
    號、四十六年台上字第二六０號及五十二年台上字第一三００號分別著有判例可
    資參照。經查告訴人丙○○雖曾於八十八年八月十八日之偵訊時指訴被告在止會
    後尚又收了三次會款等語，然其與告訴人癸○○、丁○○嗣於八十八年九月十七
    日之偵訊時均陳稱會款係繳交十五會等語，且渠等於本院審理時除均陳稱於八十
    七年四月二十日（即含首會在內之第十五會）由會員吳旻新以四千八百元得標後
    ，即未再繳付任何會款等語外，告訴人三人並陳稱：自吳旻新在八十七年四月二
    十日得標後，會員庚○○（即告訴人丙○○、丁○○之母）向其他會員查詢發現
    該會有問題，被告就召集剩下之活會會員商議，商議結果係由被告去收死會會員
    之會款交由剩下之活會會員投標，標得者按其投標之數額支付其他活會會員，其
    餘則全歸得標者獨得之方式處理，而伊等也就未再交付會錢等語（上開告訴人三
    人所述，見本院八十九年一月十九日及同年二月二十二日訊問筆錄），再除依被
    告所提出記載會員得標情形之會單，其上記載會員己○○於八十七年五月二十日
    、會員林明輝於同年六月二十日、會員辛○○於同年七月二十日、會員戊○○於
    同年八月二十日、會員壬○○於同年九月二十日及會員庚○○於同年十月二十日
    分別均以其辯稱之另類投標之方式得標之情形外，被告並陳稱會員子○○亦於八
    十七年十一月二十日同以該另類投標之方式得標等語，且查證人即上開互助會之
    會員庚○○、子○○、甲○○、戊○○、己○○除均證稱：在吳旻新於八十七年
    四月二十日得標之後即止會，剩下之活會會員協商後，決定以由被告去將死會會
    錢收來，交由剩下之活會會員投標，而由投標最高金額者即得標者按其投標之數
    額，支付予其他剩下之活會會員後，其餘剩下之死會會錢則全由該得標者獨得之
    此種另類投標之方式處理，且伊等自止會後即未再繳交會錢等語，而證人壬○○
    亦證稱被告確有因周轉不靈而止會，並經協議後以前開另類投標方式處理等語外
    ，證人庚○○、戊○○、己○○並證稱渠等均依前揭另類投標方式得標且亦取得
    標得之會款等語，而證人壬○○亦證稱其與其丈夫林明輝（業已去世）之二會均
    同依該另類投標方式得標且亦取得標得之會款等語，再證人子○○則證稱其於八
    十七年十一月間依前揭另類投標方式以一萬四千元得標，惟尚未取得會款等語，
    而證人甲○○則證稱其於八十七年十二月二十日依上開另類投標方式以一萬二千
    元得標，惟尚未取得會款等語至明（上開證人所述，見本院八十九年一月十九日
    、同年二月二十二日及同年四月二十日訊問筆錄），是依前開告訴人、證人所述
    ，並配合被告提出之記載會員得標情形之會單上之內容，除足見被告在八十七年
    四月二十日即含首會在內之第十五會由會員吳旻新標得之後，即為止會，且確實
    在止會後經與尚存之活會會員商議，而約定尚存之活會會員嗣後無庸再繳付會款
    ，由被告按月負責收齊死會會款，交予剩下之活會會員同樣進行競標，所出標金
    最高者即得標，得標者就按其投標之數額分別給付予其他活會會員，剩餘者即全
    歸該得標者之此種另類得標之方式，作為處理該互助會剩下之活會會員權益等情
    ，應屬真實外，被告亦確實依上開另類得標之模式，至少一直順利處理至止會後
    之第六次即八十七年十月二十日該次另類得標之後，方才出現未能繳出其應負責
    收取之死會會款之情形，應至為明確。從而，被告既無所謂在宣布止會後仍隱瞞
    自己無法繼續互助會之事實，亦未見有何對告訴人或當時尚存之活會會員子○○
    等人隱瞞止會之情並據以再連續三月向渠等收取會款之情形存在，且況再參以其
    於止會後，尚召集尚存之活會會員商議，並依商議之結果，以前開另類得標之方
    式作為互助會止會後之善後處理，並一直如約進行達六次之多等情以觀，被告並
    無公訴意旨所指之向告訴人或活會會員子○○等人隱瞞止會並繼續向渠等收取會
    款之情形，實難謂被告有何施用詐術，而告訴人或其他活會會員又有何陷於錯誤
    之情形可言。至於被告嗣未將應收取之死會會款交予於八十七年十一月二十日依
    前開另類得標方式得標之會員子○○以及於同年十二月二十日同依該另類得標方
    式得標之會員甲○○，此固為證人子○○、甲○○陳述如前，且被告亦於偵訊時
    坦稱將上開二次收得之死會會款挪為他用等語，惟此應係被告未盡其應履行之義
    務之問題，係屬民事上之糾葛，尚無據以推認被告自始即存有詐欺犯意之理。此
    外復查無其他積極證據足證被告有何公訴意旨所指之詐欺犯行，既不能證明被告
    犯罪，爰應為無罪之諭知。
據上論斷，應依刑事訴訟法第三百零一條第一項，判決如主文。
本案經檢察官蕭宇誠到庭執行職務
中      華      民      國    八十九    年      九      月     三十     日
                                      臺灣臺北地方法院刑事第二庭
                                          法  官    陳  威  龍
右正本證明與原本無異。
如不服本判決，應於判決送達後十日內，向本院提出上訴狀。
                                          書記官    林  雯  琪
中      華      民      國    八十九    年      十      月      二      日


司法院資訊處製作；財團法人民間司法改革基金會備份。
